【裁判字號】    89,判,408
【裁判日期】    890217
【裁判案由】    發明專利申請
【裁判全文】
行  政  法  院  判  決                            八十九年度判字第四○八號
    再 審原 告  美商．寶鹼公司
    代  表  人  甲○○○○○○.
    訴訟代理人  陳啟舜  律師
    再 審被 告  經濟部智慧財產局
右當事人間因發明專利申請事件，再審原告對本院中華民國八十七年十二月二十四日
八十七年度判字第二七四四號判決提起再審之訴。本院判決如左︰
    主  文
再審之訴駁回。
    事  實
緣本件再審原告前於八十二年六月二十九日以「製造濃縮清潔劑組合物之方法」，向
再審被告申請發明專利，經編為第00000000號審查，不予專利，再審原告修
正發明名稱為「連續製備顆粒清潔劑組合物之方法」並修正說明書，經再審查結果，
再審被告仍審定不予專利。發給八十六年三月十七日台專（玖）○一○六一字第一
○九八○三號再審查審定書。再審原告不服，提起訴願、再訴願，均遭駁回，提起行
政訴訟，亦經本院八十七年度判字第二七四四號判決（以下稱原判決）予以駁回在案
。茲再審原告以原判決有行政訴訟法第二十八條第一款之事由，提起再審之訴。茲摘
兩造訴辯意旨於次：
再審原告起訴意旨略謂︰一、依據再審被告機關所制定之「專利審查基」第一－二
－二七頁第三項所載，判定發明不具進步性時，原則上審查委員應引證具體的既有之
技術、知識資料，但該既有之技術、知識為習知或慣用（如教科書、標、辭典有記
載）者，則不在此限，惟審定書內需充分說明。再審被告機關卻違反前開自行制定之
基，於原答辯書竟謂：「既有之技術、知識為習知或慣用者，依專利審查基第一
－二－二七頁所述，不一定要提引證資料。」已違反行政處分之適法性及妥切性。二
、本案說明書已完全揭示申請專利範圍第一項所請連續製備顆粒清潔劑組合物或成份
含體密度大於六五○克＼升的方法及所得組合物，包括其較佳實施態樣。同時亦提供
製備實施例，明白例示本發明製備方法及組合物之特性。本發明之目的、欲解決之課
題及其實施之必要手段已獲得詳述，發明之技術已臻完全，絕非未完成之發明，亦非
不可供營業上之利用，其可實施性毋庸置疑，絕非審查基中所言「顯然無法實施之
發明」。三、本發明提供製造具改良溶解之高體密度顆粒清潔劑，特別是可製造兼具
良好分散性與良好溶解速率之組合物之方法，根據熟習該項技術者本身背景所知及本
案說明書之揭示，當能瞭解本發明內容可據以實施。四、綜上所述，本案說明書及申
請專利範圍之記載確足使熟習該項技術者能瞭解其內容並可據以實施，而符合專利法
第二十條第一項前段及第二十二條第三、四項之要求，再審被告未准專利，顯然違法
，一再訴願決定及原判決竟予維持，顯有違誤。請廢棄原判決，並撤銷原處分及一再
訴願決定，以維權益。
再審被告答辯意旨略謂︰一、本案所利用不同速率之混合器與操作時間造成顆粒密度
之不同，乃為一般習知技藝，由熟知此技藝者可易得知，於再審查說明書已敘明，再
審原告指摘原審被告有違專利審查基，並非事實。二、再審起訴理由強調說明書中
對於技術內容及功效已明確揭示，並非為「未完成之發明」。惟查以不同速率之混合
與操作時間可造成顆粒密度不同，此係一般習知技術，本案雖強調可製造兼良好分散
性與良好溶解速率之組合物方法，但此目的之達成除了製造條件之選擇外，尚需依原
料的種類特性之不同，而隨時改變才能得到預期之結果。但本案之申請專利範圍中並
未具體界定各組成成分之比例範圍，而僅強調反應條件之操控過程，且於說明書及實
施例中亦未敘明高速混合器及中速混合器之確實轉速範圍，故若僅依所強調之混合器
之操作而言，並未脫離習知技術之範圍；若以配合反應組成分操作方法產生效果而言
，在成分、比例皆無明確揭示情況下，依所定義之籠統組成範圍，實難以推論所製得
之清潔劑顆粒皆具相同之功效結果。因此所請範圍無法充分揭露其具體之技術內容及
特徵，難以認定皆具產業上之利用性，於無足夠實例支持下，難以支持其主張。二、
綜上所述原告再審之訴為無理由，請依法駁回。
    理  由
一、按當事人對於本院判決提起再審之訴，必須具有行政訴訟法第二十八條所列各款
    情形之一者，始得為之。而該條第一款所謂適用法規錯誤，係指原判決所適用之
    法規與該案應適用之現行法規相違背，或與解釋判例有所牴觸者而言，至於法律
    上之見解歧異，再審原告對之縱有爭執，要難謂為適用法規錯誤，而據為再審之
    理由（本院六十二年判字第六一○號判例參照）。本件再審原告前以「連續製備
    顆粒清潔劑組合物之方法」發明專利係將清潔劑活性漿狀物於高速混合器中停留
    二至三十秒後使其分佈於粉末中，經中速混合器＼結塊器停留少於二分鐘形成結
    塊後再經乾燥冷而得目的物，向再審被告申請發明專利。再審被告以本案製粒
    之條件及步驟，乃為熟知此技藝者所習知，且僅得顆粒密度大於每升六五○克＼
    升之特性亦非新穎。本案未明確限定反應物於實施例所能支持範圍，亦未縮限反
    應條件如轉速及時間範圍，申復理由述及停留時間與混合速率有一定關係，可見
    本案僅係一般之條件選擇。又申請專利範圍第八項所請組合物對於各成分及比例
    之範圍皆無具體限定，無法明確界定本案組合物之特徵及範圍，乃依專利法第二
    十條第一項前段、第二項及第二十二條第四項規定，為應不予專利之處分。再審
    原告以改變清潔劑顆粒之分散性與溶解速率係業界努力之方向，本案選擇作為液
    體接合劑之預經中和界面活性劑漿狀物及反應條件，非顯而易知，申請專利範圍
    第八項係以本案方法製成之組合物，為經特定步驟界之物品發明云云。訴經經濟
    部訴願決定及行政院再訴願決定，以不同速率之混合器與操作時間可造成顆粒之
    密度不同，係一般習知操作技術；使清潔劑顆粒分散性與溶解速率改善雖為業界
    努力方向，惟此目的之達成除製造條件之選擇外，尚需依原料種類特性不同而隨
    時改變方可得到預期結果。本案之申請專利範圍並未具體界定各組成成分之比例
    範圍，僅強調反應條件之操控過程；本案之說明書及實施例亦未敘明高速混合器
    及中速混合器確實轉速範圍，僅係強調混合器之操作，並未脫離習知技術之範疇
    ，且成分比例皆無明確揭示，依所定義之籠統組成範圍，難以推論所製得之清潔
    劑顆粒皆具相同功效。本案所請範圍無法充分揭示具體之技術內容及特徵，難謂
    可供產業上之利用。本案所請係為組成分，成分組成、比例可以化學或物理性質
    特性表現，本案所請範圍以方法界定組合物，顯然無法將其技術內容及特徵明確
    界定。又本案未能由化學或物理性質具體界定於不同操作程序下製備之組合物成
    分及比例範圍，以確保預期效果，自難謂可供產業上之利用等情，因而駁回再審
    原告之訴願、再訴願。再審原告乃起訴主張：原處分及一再訴願決定認本案無進
    步性，未依專利審查基準引據文獻資料，自非適法。又本案發明已詳述目的，欲
    解決之課題及實施必要手段，非未完成發明，依實施例證明有改良習知之功效，
    可供營業上利用，熟諳該技藝者可按說明書據以實施，符合發明專利要件，無違
    專利法第二十條第一項前段、第二項、第二十二條第四項規定云云。原判決則以
    ：依專利法第二十條第一項規定，凡可供產業上利用之發明，無該項所列三款情
    事之一者，得申請取得發明專利。若非可供產業上利用，自不得申請取得發明專
    利。同條第二項規定，發明係運用申請前既有之技術或知識，而為熟習該項技術
    者所能輕易完成時，雖無同條第一項所列情事，仍不得申請取得發明專利。又申
    請發明專利之說明書，除應載明申請專利範圍外，並應載明有關之先前技術、發
    明之目的、技術內容、特點及功效，使熟習該項技術者能瞭解其內容並可據以實
    施。申請專利範圍，應具體指明申請專利之標的、技術內容及特點，復為專利法
    第二十二條第三項及第四項所明定。惟查本案所利用不同速率之混合器與操作時
    間以造成顆粒密度之不同，乃屬一般之習知技藝，而此既有之技術、知識為習知
    或慣用者，依專利審查基準第一－二－二七頁所述，並不一定要提引證資料，原
    告（即再審原告）所訴本案之進步性審查未依專利審查基準引據資料為違法云云
    ，尚非可採。又本案為達使清潔劑顆粒之分散性與溶解速率改善之目的，除了製
    造條件之選擇外，尚需依原料的種類特性的不同，而隨時改變才能得到預期之結
    果。但本案之申請專利範圍中並未具體界定各組成成分之比例範圍，而僅強調反
    應條件之操控過程，且於說明書及實施例中亦未敘明高速混合器及中速混合器之
    確實轉速範圍。故若僅依所強調之混合器之操作而言，並未脫離習知技術之範疇
    ；若以配合反應組成分操作方產生效果而論，在成分比例皆無明確揭示之情況下
    ，依所定義之籠統組成範圍，實難以推論所製得之清潔劑顆粒皆具相同之功效結
    果，因此所請範圍無法充分揭示其具體之技術內容及特徵，故不符專利要件。本
    案經經濟部送由國立成功大學審查結果，亦認為本案難脫習知技術範疇，不符合
    發明專利之要件，有該校復函附審查意見書存訴願決定卷足按。被告為本案應不
    予專利之審定，揆諸首揭規定，並無違誤。訴願、再訴願決定遞予維持，悉無不
    合。起訴意旨非有理由，而駁回原告之訴。
二、本件再審原告主張原判決有行政訴訟法第二十八條第一款適用法規顯有錯誤之再
    審理由無非以：依據再審被告機關所制定之「專利審查基」第一－二－二七頁
    第三項所載，判定發明不具進步性時，原則上審查委員應引證具體的既有之技術
    、知識資料，但該既有之技術、知識為習知或慣用（如教科書、標、辭典有記
    載）者，則不在此限，惟審定書內需充分說明。再審被告機關卻違反前開自行制
    定之基，於原答辯書竟謂：「既有之技術、知識為習知或慣用者，依專利審查
    基第一－二－二七頁所述，不一定要提引證資料。」已違反行政處分之適法性
    及妥切性。本案說明書已完全揭示申請專利範圍第一項所請連續製備顆粒清潔劑
    組合物或成份含體密度大於六五○克＼升的方法及所得組合物，包括其較佳實施
    態樣。同時亦提供製備實施例，明白例示本發明製備方法及組合物之特性。本發
    明之目的、欲解決之課題及其實施之必要手段已獲得詳述，發明之技術已臻完全
    ，絕非未完成之發明，亦非不可供產業上之利用。且本發明提供製造具改良溶解
    之高體密度顆粒清潔劑，特別是可製造兼具良好分散性與良好溶解速率之組合物
    之方法，根據熟習該項技術者本身背景所知及本案說明書之揭示，當能瞭解本發
    明內容可據以實施。本案說明書及申請專利範圍之記載確足使熟習該項技術者能
    瞭解其內容並可據以實施，而符合專利法第二十條第一項前段及第二十二條第三
    、四項之要求，再審被告未准專利，顯然違法，一再訴願決定及原判決竟予維持
    ，顯有違誤，而請求廢棄原判決。惟查本件再審被告機關不予再審原告專利之理
    由彙集要點有三：(一)以不同速率之混合器與操作時間可造成顆粒之密度不同，係
    一般習知操作技術；使清潔劑顆粒分散性與溶解速率改善雖為業界努力方向，惟
    此目的之達成除製造條件之選擇外，尚需依原料種類特性不同而隨時改變方向可
    得到預期結果；本案之申請專利範圍並未具體界定各組成成分之比例範圍，僅強
    調反應條件之操控過程；本案之說明書及實施例亦未明高速混合器及中速混合
    器確實轉速範圍，僅係強調混合器之操作，並未脫離習知技術之範疇，且成分比
    例皆無明確揭示，依所定義之籠統組成範圍，難以推論所製得之清潔劑顆粒皆具
    相同功效。(二)本案所請範圍無法充分揭示具體之技術內容及特徵，難謂可供產業
    上之利用。本案所請係為組成分，成分組成、比例可以化學或物理性質特性表現
    ，本案所請範圍以方法界定組合物，顯然無法將其技術內容及特徵明確界定。(三)
    本案未能由化學或物理性質具體界定於不同操作程序下製備之組合物成分及比例
    範圍，以確保預期效果，自難謂可供產業上之利用。而本案所利用不同速率之混
    合器與操作時間造成顆粒密度之不同，乃為一般習知技藝，由熟知此技藝者可易
    得知，被告機關於再審查說明書已充分明，原非必再提引證資料。再審原告指
    摘原審被告有違專利審查基準，自非實情。而再審起訴理由強調說明書中對於技
    術內容及功效已明確揭示，並非為「未完成之發明」，然以不同速率之混合與操
    作時間可造成顆粒密度不同，此係一般習知技術，本案雖強調可製造兼良好分散
    性與良好溶解速率之組合物方法，但此目的之達成除了製造條件之選擇外，尚需
    依原料的種類特性之不同，而隨時改變才能得到預期之結果。但本案之申請專利
    範圍中並未具體界定各組成成分之比例範圍，而僅強調反應條件之操控過程，且
    於說明書及實施例中亦未明高速混合器及中速混合器之確實轉速範圍，故若僅
    依所強調之混合器之操作而言，並未脫離習知技術之範圍；若以配合反應組成分
    操作方法產生效果而言，在成分、比例皆無明確揭示情況下，依所定義之籠統組
    成範圍，實難以推論所製得之清潔劑顆粒皆具相同之功效結果，因此所請範圍無
    法充分揭露其具體之技術內容及特徵，難以認定皆具產業上之利用性，於無足夠
    實例支持下，難以支持其主張等情，亦據再審被告答辯甚明。審查專利之再審被
    告機關本於確信，依職權採用專業研究機構之鑑定意見，據以核駁專利之申請，
    原判決依調查事實之結果，遞予維持一再訴願決定，並駁回再審原告在前訴訟程
    序之訴，尚難謂其所適用之法規顯有錯誤。再審原告猶執以提起再審之訴非有理
    由，應予駁回。
據上論結，本件再審之訴為無理由，爰依行政訴訟法第三十三條、民事訴訟法第五百
零二條第二項，判決如主文。
中    華    民    國     八十九      年      二      月      十七       日
                    行 政 法 院 第 一 庭
                                審 判 長 評  事      黃  綠  星
                                         評  事      藍  獻  林
                                         評  事      黃  璽  君
                                         評  事      廖  宏  明
                                         評  事      鄭  忠  仁
右  正  本  證  明  與  原  本  無  異
                                         法院書記官  陳  春  木
中    華    民    國     八十九      年      二      月      十八       日


司法院資訊處製作；財團法人民間司法改革基金會備份。
